【裁判字號】    98,上易,88
【裁判日期】    980219
【裁判案由】    重利
【裁判全文】
臺灣高等法院臺中分院刑事判決          98年度上易字第88號
上  訴  人
即  被  告  丙○○
選任辯護人  張富慶  律師
上列上訴人因重利案件，不服臺灣彰化地方法院97年度易字第15
17號中華民國97年12月4日第一審判決（起訴案號：臺灣彰化地
方法院檢察署97年度偵字第4768、6273號），提起上訴，本院判
決如下：
    主      文
上訴駁回。
    事實及理由
一、本案經本院審理結果，認第一審判決認事用法及量刑均無不
    當，應予維持，並引用之（如附件）。
二、上訴人即被告丙○○（下稱被告）上訴意旨略謂：被告並未
    趁乙○○、戊○○急迫、輕率或無經驗之情形貸予借款，且
    其2人並非借款人，而被告依上開約定向車主丁○○、謝嘉
    玲所收取之利息及倉棧費，係依照當舖業法規定收取，被告
    並未收取與原本顯不相當之利息，亦無違法之主觀認識及犯
    意；又被告於本案所涉犯罪期間，即94年3月至95年4月30日
    間，曾因其他相同之行為經彰化地檢署以96年度偵字第639
    、8334號為緩起訴處分，足徵被告於本案所涉期間係連續為
    與本件相同之行為，原審認被告所為非連續犯之一罪關係，
    而論處被告數罪併罰，顯有違法云云。
三、經查：
  (一)原審判決已詳加說明認定被告犯罪之理由，並就被告之素行
    、犯罪之方法、所生之損害及被告犯罪後態度等一切情狀詳
    加斟酌，核無違誤之處。
  (二)按質當係指持當人以動產為擔保，並交付於當舖業，向其借
    款、支付利息之行為；收當則指當舖業就持當人提供擔保借
    款之動產，貸與金錢之行為；又法律行為，不依法定方式者
    ，無效，當舖業法第3條第4、5款、民法第73條分別定有明
    文。次按依民法第885條第1項規定，質權之設定，因移轉占
    有而生效力。其移轉占有，固應依民法第946條規定為之，
    惟民法第885條第2 項既規定質權人不得使出質人代自己占
    有質物，則民法第761條第2項之規定，自不得依民法第946
    條第2項準用於質物之移轉占有，最高法院著有26年渝上字
    第310號判例可資參照。查本件借款人乙○○、戊○○因需
    錢急用，分別由其女兒丁○○、謝嘉玲提供自用小客車前往
    被告經營之「元大當舖」借款等事實，業經原審詳加調查無
    誤，借款人乙○○、戊○○既未將上開車輛交給被告占有，
    依上揭法律規定及判例意旨，被告依法自未取得質權，當不
    得依當舖業法規定取得高於民法所定利率上限之利息；況被
    告既未保管借款人提出之車輛，更無由依當舖業法第20條規
    定收取倉棧費，卻猶仍假籍收當及倉棧費之名收取上開利息
    ，該利息換算為年利率為108％，顯屬與原本顯不相當重利
    ，被告所為已該當刑法之重利罪責。且按動產質權，因質權
    人返還質物於出質人而消滅；返還質物時，為質權繼續存在
    之保留者，其保留無效，民法第897條定有明文，是依上開
    規定，被告將車輛交還給借款人使用時，質權亦隨之消滅，
    被告仍不得依當舖業法規定假藉倉棧費之名收取高額利息，
    卻猶仍收取上開重利，亦應認被告之重利犯行已經既遂。
  (三)再按「當舖或其他以受質為營業者之質權即營業質權，依民
    法物權編施行法第14條規定，無民法質權規定之適用。關於
    此等營業之質權，有當舖業管理規則（按：當舖業法業於90
    年6月6日制定公布，當舖業管理規則於同年8月27日廢止）
    可資適用。依其規範，一方面無禁止流質契約之規定，一方
    面純採物之責任。前者乃當期屆滿後，當戶不取贖者，質物
    所有權即歸屬於當舖；後者為質物價值超過受當債權額，當
    舖不負返還餘額之義務，若質物價值不足受當債權額，當舖
    亦不得請求當戶補足，此為營業質權與民法上動產質權之最
    大差異。營業質權固非民法上動產質權，惟當舖既占有當戶
    為擔保債務之履行而移交之物品，於債務未受清償前得留置
    該物品，屆期當戶不取贖，當舖即取得該物品之所有權資以
    抵償，是營業質權自屬具擔保物權性質之特殊質權，以質物
    之占有為其權利存在之要件」，最高法院86年度台上字第15
    27號民事判決著有明文，則當舖業雖屬營業質權，仍以占有
    質物為其權利存在要件，苟非占有質物即無從成立營業質權
    ，亦非屬當舖業之營業範疇，自無從主張係依當舖業法第11
    條第2項標準收取利息及依當舖業法第20條收取倉棧費，而
    解免重利罪之刑責。是被告固經營當舖，以受質為營業，然
    本件借款人向該當舖借款時，均未持任何動產為擔保，並交
    付動產於當舖業占有，自無從成立營業質權，應屬一般借貸
    性質，非屬當舖業之營業範疇，被告自無從主張依當舖業法
    之標準收取利息及倉棧費，被告辯稱係依照當舖業法規定收
    取利息，並無違法之主觀認識及犯意云云，委無可採。
  (四)按連續犯之成立，除主觀上須基於一個概括之犯意外，客觀
    上須先後數行為，時間緊接地逐次實施而具連續性，始足當
    之。被告先後貸以金錢予乙○○、戊○○，並收取重利之犯
    行，時間已相距1年以上，上開2次重利行為日既相距相當之
    時日，客觀上已難謂係時間緊接地逐次實施，無從遽指被告
    所為係基於一個概括犯意。至被告另因重利犯行經彰化地檢
    署以96年度偵字第639、8334號為緩起訴處分，核其犯罪時
    間分別為95年7月間、95年11月10日間、95年7月初某日、95
    年2月初某日、95年12月間某日，有上開緩起訴處分書在卷
    可稽（見原審卷宗第10至13頁），客觀上自難謂與本案係時
    間緊接地逐次實施，且被告行為後，刑法已於95年7月1日修
    正公布施行，修正前刑法第56條連續犯之規定業已刪除，更
    無從以被告於95年7月1日後所為多次重利犯行，推論本案被
    告所為係基於一個概括犯意，被告所辯，亦不足採。
四、綜上所述，被告提起上訴仍執陳詞否認犯罪，自無理由，應
    予駁回。
據上論斷，應依刑事訴訟法第368條、第373條，判決如主文。
本案經檢察官甲○○到庭執行職務。
中    華    民    國    98    年    2     月    19    日
            刑事第七庭    審判長法  官  林  榮  龍
                                法  官  張  惠  立
                                法  官  鄭  永  玉
以上正本證明與原本無異。
不得上訴。
                                書記官    瑞  芳
中    華    民    國    98    年    2     月    19    日


司法院資訊處製作；財團法人民間司法改革基金會備份。
